臺灣臺北地方法院民事判決　　　　　　99年度重訴字第1138號
原　　　告　林光政
訴訟代理人　李權宸律師
複代理人　　羅玉珠
被　　　告　黃長宏
　　　　　　黃長榮
　　　　　　蔡佩煌
前三人共同
訴訟代理人　施峻中律師
被　　　告　林呂阿秀
　　　　　　林榮輝
前二人共同
訴訟代理人　林宜財律師
被　　　告　黃應忠
　　　　　　黃應祥
　　　　　　黃應廉
　　　　　　黃應選
兼前四人　　黃應時
訴訟代理人　黃應堂
上列當事人間返還不當得利事件，本院於九十九年十二月二十八
日言詞辯論終結，判決如下：
    主  文
原告之訴及其假執行之聲請均駁回。
訴訟費用由原告負擔。
    事實及理由
一、原告起訴主張：訴外人萬華運輸股份有限公司（下稱萬華公
    司）於民國53年報備歇業，當時股東們為建造門牌臺北市○
    ○路338號建物（下稱系爭建物），協議依股權比例出資，
    資金不足之股東便移轉全部或部份股權予其他股東或他人，
    新股東名單即為系爭建物之所有權人，而持分比例即代表股
    權比例。原萬華公司舊總股數為11200股，據原告與被告林
    呂阿秀所簽訂之協議書、讓渡書及黃長宏所出示萬華公司98
    年4月份租金分配表，顯示1個新股為7個舊股，新股總股數
    為1600股。原告之父林思瑯係萬華公司之股東，依49年之股
    東名簿，持有1540股，林呂阿秀即原告之後母則受讓自林思
    瑯而有1400股，林思瑯為使原告取得萬華公司之股權，於53
    年建造系爭建物時，將其持股1540股及林呂阿秀之560股總
    計2100股移轉予原告，換算新股為300股，故原告為萬華公
    司之股東，持股比例為300/1600，依前所述，原告就系爭建
    物之持分比例亦為300/1600。萬華公司歇業後，由其中三位
    股東即黃昆、蔡吳丙、黃楚閎另組成萬華鐵路承攬運輸行，
    就萬華公司的資產出租獲利，因三位股東先後逝世及中風，
    87年之後則由黃長宏及黃長榮接手管理，此後即以黃長宏及
    黃長榮名義出租，原告本為萬華公司之股東，可就公司資產
    出租之租金獲得300/1600之分配，據萬華公司租金派發明細
    表，自89年12月18日至99年7月19日，以林呂阿秀所讓渡之
    1960股（即新股280股）為計算標準之租金收益共計9,768,
    480元，則原告所得請求之數額即為(9,768,480÷280) x300
    =10,466,228元。該部分卻為被告等所分配，故被告等於89
    年12月8日起分配原告應取得之租金部分即無法律上之原因
    而受有利益，致原告受有損害，被告等自構成不當得利，應
    返還該利益。為此，爰依民法第179條規定起訴請求，並聲
    明：(一)被告等應給付10,466,228元，及自起訴狀繕本送達之
    翌日起至清償日止，按年息5%計算之利息。(二)原告願供擔保
    請准宣告假執行。
二、被告方面：
  (一)被告黃長宏、黃長榮、蔡佩煌抗辯：
    1.萬華公司於39年間成立，當時主要由黃昆、蔡吳丙、林思
      瑯、黃才學等四大家族集資成立，至於股權分配乃由前開
      四人指定登記，並由黃昆擔任董事長。故公司股權如何轉
      讓，乃當時股東間協議方式辦理，被告等人無從置喙。公
      司章程經過數次修訂並於64年5月15日奉主管機關登記後
      施行（章程第47條），此有萬華公司64年度股東名簿及公
      司章程可稽。依萬華公司章程規定：「本公司股票為記名
      股票」、「股票轉讓由股票持有人以背書轉讓為之，並由
      雙方填具股票過戶申請書檢同股票向本公司申請之」、「
      …非將受讓人、繼承人…記載於股票…並將受讓人、繼承
      人記載於公司股東名簿後，不得以其轉讓、繼承…對抗公
      司」。是依64年股東名簿原告未成為公司股東，且原告之
      父林思瑯於61年1月25日去世，其繼承如何辦理？而股權
      又是如何登記？均係渠等家族之內部關係，外人等無從插
      手。原告亦於起訴狀中自承，萬華公司於53年歇業後，主
      要由其中三位股東即黃昆、蔡吳丙、黃楚閎就萬華公司的
      資產為處分收益。故64年股權如何調整及移轉，要與被告
      等人無關，且被告等人亦無法知悉。至於87年之後方由被
      告黃長宏及黃長榮接手處理。又原告主張其為萬華公司之
      股東云云，應提出其執有萬華公司經由原始股東背書轉讓
      或交付之股票2100股，否則自難信為真實。又公司股權與
      系爭建物產權持分登記有無絕對關係？原告並未舉證以實
      其說。因53年萬華公司辦理歇業，54年房屋興建完成，遂
      由出資者依其內部協議協議指定登記名義人完成登記。當
      時黃長宏、黃長榮、林榮輝、蔡佩煌、原告均辦理建物第
      一次保存登記，而林呂阿秀、黃應忠等其他共有人卻是分
      別於55年、76年始辦理買賣移轉登記，究其原因何在？依
      法原告應負有舉證責任及說明之必要。
    2.被繼承人林思瑯係萬華公司之股東，其去世後萬華公司股
      權如何分配，他人均尊重。然原告提出之讓渡書、協議書
      ，僅為林呂阿秀與原告所簽署，其上並不包括林思瑯其他
      全體繼承人，故充其量對林呂阿秀僅有股權讓渡之債權相
      對效力；而林光政縱依該協議主張持股1960股，仍是依該
      協議書、讓渡書而來，惟此與林思瑯原有股權無涉。且未
      見其他繼承人出名或表示同意。如是林思瑯遺產處分，則
      何以係用讓渡書而非遺產分割協議書？縱如依萬華公司股
      東名冊記載，林榮輝登記有1540股，林呂阿秀登記為2380
      股，合計3920股，原為林思瑯家族所得掌控部份；原告於
      起訴狀主張，原萬華公司舊總股數為11200股，1個新股為
      7個舊股如果屬實（僅假設語），新股總股數為1600股。
      則原林思瑯所得掌握之3920股舊股除以7後，等於560股新
      股。而原告依讓渡書持股1960股（舊股），同樣將之除以
      7應為280股。故被告黃長宏於分配萬華公司相關收益乃係
      尊重林思瑯家族即原告與林呂阿秀協議書及讓渡書之精神
      ，故於另案作證時遂表示各自一半（即各280股），仍係
      基於尊重，並無任何不實在。
    3.至於原證8號明細表乃萬華公司名下財產統籌管理扣除相
      關必要費用後，所作之分配，故上開租金收益派發明細表
      並非單指系爭建物，且原告明知更提供帳戶予被告交由經
      辦人員，按時將款項匯於原告指定之帳戶中，此有匯款單
      為憑，另1/2則由林呂阿秀取得，原告又何來受有損害？
      遑論被告等人受有任何不當利得。準此，原告依不當得利
      之法律關係提起本件訴訟者，自應就被告等何人？受有若
      干不當利益？等各節事實先負舉證責任，否則本件起訴即
      屬無理由。
  (二)被告林呂阿秀及林榮輝則抗辯：
    1.原告前於另案本院97年度訴字第2916號民事事件提起「確
      認萬華公司向台北市政府建設局登記之64年6月16日增資
      後股東林榮輝名下之1540股屬於原告所有；確認被告所有
      前開林榮輝名義之1540股股權不存在；被告應協同原告向
      萬華運輸公司及台北市政府建設局辦理變更股東名冊及股
      東名簿內股東林榮輝名下1540股股份名義人為原告。」之
      訴，本院及臺灣高等法院判決敗訴確定在案。原告對第三
      人萬華公司確無股權存在。原告猶執詞謂「股票不在原告
      手上，應係在林思瑯之配偶林呂阿秀（原告之繼母）保管
      中，故請求命被告林呂阿秀提出股票。」，即屬無據。上
      開確定判決既已認定被告二人係第三人萬華公司之股東，
      則被告二人合法持有第三人萬華公司之股票，自無提出股
      票之義務。且確定判決已生既判力，對原告發生拘束之效
      力，原告起訴主張其對第三人萬華公司有股權存在，顯已
      違反既判力至灼，其起訴應無理由，應予駁回。
    2.按「股東名簿」上所載股東名稱及股數，乃表彰股東權之
      證明，「建物登記謄本」上所載所有權人及權利範圍則表
      彰所有權之證明，「股東」與「所有權人」乃屬二截然不
      同之資格及權利概念，不得混為一談，非謂有「所有權人
      」之資格及權利者，即具「股東」資格及權利。原告執渠
      於建物登記謄本上所載權利範圍300/1600，而謂渠對第三
      人萬華運輸股份有限公司持股300/1600，且建物登記謄本
      係表彰股東身分之唯一文件云云，顯無理由。且原告未就
      其對第三人萬華公司持有股權之有利事實盡舉證責任，起
      訴請求要無理由，應予駁回。
    3.被告二人係第三人萬華公司之股東，則第三人萬華公司就
      其名下所有之建物出租收取租金，並按股東名簿上所載被
      告二人之股東名義及股數分配租金，非源於原告之給付，
      且與原告無涉，是被告二人所受利益，要無令原告受有損
      害之情。從而，原告起訴主張被告二人受有利益，應返還
      不當得利云云，純屬無稽，渠起訴請求自屬無據，應予駁
      回。
    4.原告主張被告二人有不當得利之有利事實，應就此有利事
      實負舉證責任，始符舉證責任分配原則。原告既非第三人
      萬華公司之股東，則渠對第三人萬華運輸股份有限公司就
      其名下所有之建物如何使用收益，並如何分配租金予股東
      ，即無置喙之餘地，被告自無對原告構成不當得利之情事
      。原告起訴主張渠對第三人萬華公司有280股股權，並以
      9,768,480元為計算基礎，請求被告二人應返還不當得利
      10,466,228元云云，顯未據原告就其持有股權及具以計算
      之9,768,480元來源立證以實其說，其就不當得利之有利
      事實盡舉證責任，請求洵無可採，應予駁回。
  (三)被告黃應忠、黃應廉、黃應時、黃應祥、黃應堂、黃應選則
    主張援用前述被告之抗辯。
  (四)被告均聲明：原告之訴駁回；如受不利之判決，願供擔保，
    請准宣告免為假執行。
三、原告主張萬華公司於53年間歇業，其父林思瑯原為該公司股
    東，持有舊股份1540股，及其為系爭建物共有人之一，應有
    部分為300/1600等情，業據提出萬華公司股東名簿、系爭建
    物登記第二類謄本為證（本院卷第8、15至16頁），且為被
    告所不爭執，自堪信為真實。
四、按當事人主張有利於己之事實者，就其事實有舉證之責任，
    民事訴訟法第277條前段定有明文。原告主張伊為萬華公司
    股東，股權比例占公司總股數300/1600，詎被告分配萬華公
    司資產收益予股東時，並未依上開股權比例分配予伊，爰依
    不當得利之法律關係對被告請求等語，被告則否認原告為萬
    華公司股東，則原告自應就其為該公司股東、股權比例為30
    0/1600乙節負舉證責任。經查，原告主張其有萬華公司300/
    1600股權等語，無非以其為系爭建物共有人之一、應有部分
    300/1600為主要論據，然萬華公司章程第6條、第8條、第9
    條規定：「本公司股票定為記名式…」、「股票轉讓由股票
    持有人以背書轉讓為之，並由雙方填具股票過戶申請書檢同
    股票向本公司申請之」、「…非將受讓人、繼承人…記載於
    股票…並將受讓人、繼承人記載於公司股東名簿後，不得以
    其轉讓、繼承…對抗公司」，此有該公司章程附卷可憑（本
    院卷第95至96頁），可知萬華公司乃有發行記名股票之股份
    有限公司，股票是表彰股東權的憑證，因此股東股份之轉讓
    ，應以股票轉讓方式為之。而「股東」與「所有權人」乃屬
    二截然不同之資格及權利概念，不得混為一談，非謂有建物
    所有權人之資格及權利者，即具股東之資格及權利。原告雖
    稱其於53年間自林思瑯及林呂阿秀受讓2100股，持股比例為
    300/1600，故其就系爭建物之應有部分亦為300/1600云云，
    惟其主張受讓股權乙節，並未提出股票以實其說，復自承未
    持有股票，原告亦非股東名簿上記載之股東，則其僅以其為
    萬華公司所有系爭建物共有人之一，即證明其為萬華公司股
    東，實屬無據。綜上，原告既不能證明其為萬華公司之股東
    ，則其依不當得利之法律關係，請求被告給付其未受分配之
    萬華公司資產收益，即無理由，應予駁回。原告既受敗訴判
    決，其假執行之聲請即失所附麗，不應准許。
五、原告聲請命被告林呂阿秀提出股票，更無從證明其為萬華公
    司股東，故無因此命被告林呂阿秀提出之必要；又因原告不
    當得利之請求無從准允，是其聲請命被告黃長宏提出歷年來
    對萬華公司各項收益分配予各股東之紀錄及計算方式，亦無
    調查必要，均併此敘明。
六、訴訟費用之負擔：民事訴訟法第78條。
中    華    民    國   100    年    1     月    21    日
                  民事第五庭    法  官  歐陽漢菁
以上正本係照原本作成
如對本判決上訴，須於判決送達後20日內向本院提出上訴狀。如
委任律師提起上訴者，應一併繳納上訴審裁判費。
中    華    民    國   100    年    1     月    21    日
                                書記官  吳貞瑩